【裁判字號】    98,抗,522
【裁判日期】    980930
【裁判案由】    提存異議
【裁判全文】
臺灣高等法院臺中分院民事裁定       98年度抗字第522號
抗  告  人  甲○○
相  對  人  寶蓮資產管理股份有限公司
法定代理人  乙○○
上列當事人間提存異議事件，抗告人對於中華民國98年8月20日臺
灣臺中地方法院98年度聲字第493號裁定提起抗告，本院裁定如下
：
    主  文
抗告駁回。
抗告訴訟費用由抗告人負擔。
    理  由
一、抗告意旨略以：按清償提存事件固屬非訟事件，惟提存所仍
    應對清償提存之原因事實為形式上之審查。本件參卷附之鈞
    院97年上字第200號判決、最高法院78年台上字第1216號、9
    4年台抗字第499號裁判意旨，就提存人之主張為形式上觀察
    即知係出於錯誤，故本件有提存法第17條第1項第1款所謂「
    提存出於錯誤者」之適用。又清償提存是否依債務本旨發生
    清償效力，及有無實體法律關係存在而涉訟時，應由受訴法
    院依法審認之，故鈞院自得依法認定。系爭干城第一廣場之
    攤位，依其建築形式，係將建物空間中劃出某一樓層為零售
    商場，再將該商場劃出若干空間作為攤位使用，其土地及建
    物雖均以所有權應有部分之方式登記，惟共有人應有部分表
    彰之攤位，實與區分所有建物之專有部分無異，是其處分、
    變更及設定負擔，並無土地法第34條之1規定適用之餘地。
    詎相對人逕依土地法第34條之1規定，將系爭干城第一廣場
    全部出售，而將分配予抗告人之款項提存，形式上自有不合
    。為恐相對人假借非訟事件，以原法院提存文件向地政機關
    辦理將抗告人所有之系爭干城第一廣場不動產攤位以一成左
    右之價格過戶予某特定人，爰依法提起本件抗告，請求廢棄
    原裁定等語。
二、按清償提存事件，依提存法及其施行細則規定，提存所僅就
    提存書為形式上之審查，無從為實體事項之調查認定，此參
    提存法施行細則第3條規定，提存所接到提存書後，僅就有
    無管轄權、提存書狀是否合於程式、提存物性質是否適於提
    存、提存書記載及應提出之證明文件是否完備、有代理人者
    是否提出委任書、及提存人依該法第4條第4項規定聲請提存
    時，是否以全體債權人為提存物之受取權人等項為審查而已
    ；又依該施行細則法第20條第5款後段規定，提存所接到提
    清償提存，關於提存原因之證明文件毋庸附具，足見；提存
    事件性質上屬非訟事件，法院就當事人主張之事項，僅能就
    形式上審查其是否相符，至如涉及與提存當事人間之實體爭
    執，應另循訴訟途徑解決。
三、經查：相對人於本件提存書上載明，其依土地法第34條之1
    規定出售系爭攤位之共有土地，提存受領權人即抗告人應得
    之買賣價金等語，該提存書載明提存之原因、及受領遲延情
    事，並檢具臺中向上郵局第479號存證信函及掛號郵件收件
    回執為證，原法院提存所依上開規定，於形式上審查無誤後
    ，准予本件提存，即無不合。抗告人雖以：系爭干城第一廣
    場之攤位，該土地及建物雖以所有權應有部分之方式登記，
    然系爭攤位實與區分所有建物之專有部分無異，是其處分、
    變更及設定負擔，並無土地法第34條之1規定之適用，相對
    人依土地法第34條之1規定，將系爭干城第一廣場全部出售
    ，並將分配予抗告人之款項提存，形式上即顯係出於錯誤，
    而有提存法第17條第1項第1款規定之適用，法院自得為該形
    式上審查等語。惟查抗告人上開所述，即相對人是否得依土
    地法第34條之1規定，將系爭干城第一廣場全部出售，而將
    出售所得價金分配予各共有人，此項處分是否合法、該項提
    存是否發生清償之效力，均屬實體問題，並非提存所得加以
    審認之問題，抗告人對上開實體上之爭執，應另以他法或訴
    訟解決。又清償提存之提存人於提存後有提存出於錯誤者，
    得聲請該管法院提存所返還提存物。提存法第17條第1項第1
    款固有明文。惟此係指依提存人之主張，就形式上觀察，即
    知係出於錯誤者而言，提存人得聲請該管法院提存所返還提
    存物。本件相對人並無主張其提存有出於錯誤之情事；且此
    亦非受取權人即抗告人所得主張之權利；況提存人於提存後
    ，如主張其據以提存之債之原因關係有意思表示錯誤情形，
    因已涉及其與提存物受取權人間之實體爭執，亦應另循訴訟
    途徑解決，尚難依上開規定，即得請求取回提存物。抗告人
    以上由，認原法院提存所得以審酌上開實體爭執，原裁定駁
    回其提存異議，有所不當，提起本件抗告，為無理由，應予
    駁回。
四、依提存法第26條，民事訴訟法第495條之1第1項、第449條第
    1 項、第95條、第78條，裁定如主文。
中    華    民    國    98    年    9     月    30    日
                民事第四庭    審判長法  官  陳蘇宗
                                    法  官  李寶堂
                                    法  官  張浴美
以上正本係照原本作成。
不得再抗告。
                                    書記官  阮正枝
中    華    民    國    98    年    9     月    30    日
                                                      Ｓ


司法院資訊處製作；財團法人民間司法改革基金會備份。
